【裁判字號】    96,易,2086
【裁判日期】    970523
【裁判案由】    誣告
【裁判全文】
臺灣高雄地方法院刑事判決             96年度易字第2086號
公  訴  人  臺灣高雄地方法院檢察署檢察官
被      告  丁○○
上列被告因誣告案件，經檢察官提起公訴（96年度偵緝字第1482
號）暨移送併辦（臺灣臺南地方法院檢察署96年度偵字第8863號
、臺灣臺中地方法院檢察署96年度偵字第26668 號），本院判決
如下：
    主    文
丁○○連續犯未指定犯人，而向該管公務員誣告犯罪，處有期徒
刑肆月，如易科罰金，以銀元參佰元即新台幣玖佰元折算壹日，
減為有期徒刑貳月，如易科罰金，以銀元參佰元即新台幣玖佰元
算壹日。
    事    實
一、丁○○（對外自稱楊國亮）明知其所持有如附表所示之支票
    ，均已交付大家源家電公司財務管理丙○○代為調借現金，
    並未遺失。竟因丙○○避不見面，即基於未指定犯人誣告之
    概括犯意，於附表所示之時、地，以上開支票已遺失為由，
    親自或委請如附表所示之人辦理票據掛失止付，並填具陳報
    警察局之遺失票據申報書，未指定犯人，由付款金融機構經
    由臺灣票據交換所高雄市分所、台南縣分所轉報警察局協助
    偵查侵占遺失物罪嫌，未指定犯人而向職司犯罪偵查之該管
    公務員誣告犯罪。嗣如附表所示之人屆期將所持同表所示之
    票據向付款金融機構提示上開支票不獲兌現，始悉前情。
二、案經高雄縣政府警察局仁武分局報請臺灣高雄地方法院檢察
    署檢察官偵查起訴及移送併辦。
    理    由
壹、程序部分：
    被告丁○○對本判決所引用之書面及言詞供述證據，於準備
    程序均對證據能力表示無意見，本院審酌該等書面、言詞證
    據作成時之情況，認為適當，依刑事訴訟法第159 之5 條第
    1 項、第2 項之規定，本判決所列之書面、言詞供述證據，
    均有證據能力。
貳、實體部分：
一、認定犯罪事實所憑之證據及理由：
  (一)訊據被告丁○○固坦承有持支票向大家源家電公司調現，惟
    矢口否認有何未指定犯人誣告之犯意，辯稱，其確實有遺失
    支票，在96年5 、6 月間因找不到丙○○核對支票，才去辦
    理掛失止付云云。
  (二)經查，被告丁○○將如附表所示之票據交予丙○○之情形始
    末，業據證人丙○○於本院審理中證稱：我在大家源家電公
    司負責公司資金周轉之財務事項，丁○○在94年底以楊國亮
    之名義拜訪我們，說要幫我們公司規劃財務，我們公司剛好
    也有財務缺口，被告瞭解後就拿自己的客票，說有部分借我
    們使用，有部分要貼現，要我幫他周轉，但被告拿的很多票
    都退票。95年5 月底至6 月初的時候，被告又拿很多票給我
    ，叫我幫他貼現，但因大家源家電公司在95年6 月5 日財務
    也出問題，我認為我對不起公司，我沒有打電話跟被告說這
    些票我要如何處理，我就自己害怕躲起來，我走的時候沒有
    帶手機，被告一直沒找到我。在95年6 月5 日我失蹤前，被
    告未曾問過我，借我的或委託我調現的票有無遺失，被告的
    票在我們公司怎麼可能遺失，他應該是找不到我的人，不知
    道票有無轉出去，才會報遺失等語（見本院卷第136 ～137
    頁、第13 9頁），核與證人即大家源家電公司經營者乙○○
    證述相符（見本院卷第145 頁～第148 頁）。參以如附表所
    示支票之提示人中，邱家豪為丙○○之子，係大家源家電公
    司之名義負責人；提示人邱賓坤係乙○○之友人，乙○○曾
    持票向邱賓坤借錢；提示人蕭麗娟與提示人王其燦為夫妻，
    丙○○曾持票向王其燦調現各情，均據證人丙○○、乙○○
    證述明確，顯見附表所示票據與大家源家電公司或丙○○有
    關，應均係被告丁○○交付丙○○，而供大家源家電公司調
    現、業務往來之用至明。
  (三)佐以被告於本院審理中亦供承，其有一些票據放在證人丙○○處，丙○○均未幫忙調現，因找不到丙○○，其為了跟開
    票人交代，就有跟開票人講，如果開票人有拿到錢的話就去
    兌現，沒有拿到的話就去報遺失等語（見本院卷第137 頁）
    ，是被告主觀上知悉附表所示之票據已交付丙○○，僅因無
    法與丙○○聯繫、不知附表所示支票之流向，即以遺失為由
    辦理掛失止付一情，堪以認定。
  (四)此外，並有臺灣票據交換所高雄市分所97年3 月13日臺票高
    字第0321號、台南縣分所97年3 月10日臺票南縣字第037 號
    函及附件該所95年9 月4 日臺票高字第1952號函、支票影本
    、退票理由單、票據掛失止付通知書、遺失票據申報書、掛
    失止付票據提示人資料查報表等件在卷可考（見本院卷第77
    頁～第121 頁），被告所犯上開未指定犯人誣告之犯罪事實
    ，事證明確，應予依法論科。
二、論罪科刑：
  (一)新舊法比較：
    被告丁○○行為後，刑法業於94年2 月2 日修正公布部分條
    文，並於95年7 月1 日施行。依修正後刑法第2 條第1 項規
    定：「行為後法律有變更者，適用行為時之法律。但行為後
    之法律有利於行為人者，適用最有利於行為人之法律」，茲
    就被告犯行相關之新舊法比較臚列如下：
    1.刑法第171 條第1 項未指定犯人誣告罪，法定刑有得科以
      罰金之規定，且依修正前刑法第33條第5 款規定罰金數額
      應為銀元1 元以上；然修正後刑法第33條第5 款提高罰金
      數額為新臺幣1,000 元以上，並以百元計算之。是以前揭
      該罪修正後關於有期徒刑、拘役等自由刑雖未加以變更，
      惟就罰金數額下限則予以提高，故修正後之法律效果對行
      為人而言較屬不利，準此，應以修正前之規定對於被告較
      為有利。
    2.刑法罰金刑之加重，依修正後刑法第67條規定，其最高度
      及最低度同加重之，較修正前刑法第68條所定，僅加重其
      最高度，為不利於被告，自應適用修正前之刑法。
    3.被告行為後，修正後之刑法已刪除第56條關於連續犯之規
      定。而本件被告先後多次未指定犯人誣告等犯行，核係基
      於概括犯意反覆為之（詳下述），依修正前刑法第56條連
      續犯之規定，應各論以一罪，並加重其刑；而修正後之刑
      法既已刪除連續犯之規定，則所犯各罪，應依數罪併罰之
      規定分論併罰。比較新舊法之規定，此部分以行為時之舊
      法較有利於被告。
    4.綜上所述，本件應一體適用修正前刑法之規定，合先敘明
      。
  (二)被告丁○○主觀上知悉如附表所示之支票並未遺失，而係由
    其交付予丙○○持有調現，既經認定如前，則被告親自或委
    由不知情之他人填載票據遺失申報書，並由票據交換所向警
    察機關申報遺失之行為，已使不特定他人陷於一提示本件支
    票，即有枉受司法機關追訴侵占遺失物罪之不確定危險，核
    被告丁○○所為係犯刑法第171 條第1 項未指定犯人誣告罪
    。被告利用不知情之付款金融機構行員、臺灣票據交換所高
    雄市、台南縣分所員工等實施本案犯行，為間接正犯。又被
    告前揭犯行，犯罪時間緊接，所犯均係構成要件相同之罪名
    ，顯係基於概括犯意反覆為之，為連續犯，應僅論以一未指
    定犯人誣告罪，並加重其刑。公訴人雖未就被告丁○○就附
    表編號6 ～10之支票，向該管公務員誣告犯行（即臺灣臺南
    地方法院檢察署96年度偵字第8863號、臺灣臺中地方法院檢
    察署96年度偵字第26668 號）於起訴書犯罪事實欄中敘明，
    惟該部分行為與已敘及部分，有修正前刑法第56條連續犯之
    裁判上一罪關係，為起訴效力所及，本院自得併予審理。爰
    審酌被告誣告他人犯罪，浪費司法資源，使如附表所示之票
    據提示人平白無端蒙受司法機關追訴審判之危險，及其犯罪
    之手段，犯罪後未完全坦承犯行等一切情狀，量處如主文所
    示之刑。
  (三)又本件被告之犯罪時間，係在中華民國九十六年罪犯減刑條
    例所定減刑基準日即96年4 月24日之前，合於該條例所定減
    刑規定之適用，應依該條例第2 條第1 項第3 款減其刑為有
    期徒刑2 月，並就宣告刑暨減得之刑，均依修正前刑法第41
    條第1 項前段諭知如主文所示之易科罰金折算標準【本件被
    告行為後，刑法第41條第1 項前段關於易科罰金之規定，新
    法修正為「犯最重本刑為五年以下有期徒刑以下之刑之罪，
    而受六個月以下有期徒刑或拘役之宣告者，得以新臺幣一千
    元、二千元或三千元折算一日，易科罰金」，惟依被告行為
    時之刑罰法律即修正前刑法第41條第1 項前段：「犯最重本
    刑為五年以下有期徒刑以下之刑之罪，而受六個月以下有期
    徒刑或拘役之宣告，因身體、教育、職業、家庭之關係或其
    他正當事由，執行顯有困難者，得以一元以上三元以下折算
    一日，易科罰金」及修正前罰金罰鍰提高標準條例第2 條關
    於「依刑法第四十一條易科罰金者，均就其原定數額提高為
    一百倍折算一日；法律所定罰金數額未依本條例提高倍數，
    或其處罰法條無罰金刑之規定者，亦同」等規定，易科罰金
    之折算標準最高為銀元300 元，最低為銀元100 元，換算為
    新臺幣後，最高額為新臺幣900 元，最低額為新臺幣300 元
    。比較修正前、後關於易科罰金折算標準之刑罰法律，適用
    修正前刑法第41條第1 項前段之規定對被告較為有利】，以
    資儆懲。
據上論斷，應依刑事訴訟法第299 條第1 項前段，刑法第2 條第
1 項前段、第171 條第1 項、修正前第56條、修正前第41條第1
項前段，刑法施行法第1 之1 條，修正前罰金罰鍰提高標準條例
第2 條，中華民國九十年罪犯減刑條例第2 條第1 項第3 款、第
7條 ，判決如主文。
本案經檢察官甲○○到庭執行職務。
中    華    民    國    97    年    5     月    23    日
                  刑事第六庭  審判長法  官   曾逸誠
                                    法  官   林柏壽
                                    法  官   王  琁
如不服本判決，應於收受送達後10日內向本院提出上訴書狀（應
敘述具體理由並附繕本）。
上訴書狀如未敘述理由，應於上訴期間屆滿後20日內補提理由書
於本院。
中    華    民    國    97    年    5     月    23    日
                                    書記官   黃國忠
附錄論罪科刑法條：
中華民國刑法第171條
未指定犯人，而向該管公務員誣告犯罪者，處1年以下有期徒刑
、拘役或3百元以下罰金。
未指定犯人，而偽造、變造犯罪證據，或使用偽造、變造之犯罪
證據，致開始刑事訴訟程序者，亦同。
附表：
┌──┬────────┬────┬─────┬──────┬──────┐
│編號│付款金融機構    │支票號碼│票面金額/ │票據掛失之時│   備    註 │
│    │                │        │發票日    │、地        │            │
├──┼────────┼────┼─────┼──────┼──────┤
│ 1  │合作金庫商業銀行│IM729425│新臺幣（下│由不知情之信│雄檢96年度偵│
│    │佳里分行（帳號：│1號     │同）36萬元│元開發實業有│緝字第1482號│
│    │0000000000000 號│（提示人│/95 年7 月│限公司林文通│（起訴部分）│
│    │）              │：邱家豪│12日      │於95年6 月13│            │
│    │                │）      │          │日至合作金庫│            │
│    │                │        │          │商業銀行佳里│            │
│    │                │        │          │分行申報    │            │
├──┼────────┼────┼─────┼──────┼──────┤
│ 2  │合作金庫商業銀行│IM729425│36萬元/95 │由不知情之信│雄檢96年度偵│
│    │佳里分行（帳號：│2號     │年7 月18日│元開發實業有│緝字第1482號│
│    │同上）          │（提示人│          │限公司林文通│（起訴部分）│
│    │                │：邱家豪│          │於95年6 月13│            │
│    │                │）      │          │日至合作金庫│            │
│    │                │        │          │商業銀行佳里│            │
│    │                │        │          │分行申報    │            │
├──┼────────┼────┼─────┼──────┼──────┤
│ 3  │合作金庫商業銀行│IM729425│36萬元/95 │由不知情之信│雄檢96年度偵│
│    │佳里分行（帳號：│3號     │年7 月26日│元開發實業有│緝字第1482號│
│    │同上）          │（提示人│          │限公司林文通│（起訴部分）│
│    │                │：邱家豪│          │於95年6 月13│            │
│    │                │）      │          │日至合作金庫│            │
│    │                │        │          │商業銀行佳里│            │
│    │                │        │          │分行申報    │            │
├──┼────────┼────┼─────┼──────┼──────┤
│ 4  │合作金庫商業銀行│IM729425│36萬元/95 │由不知情之信│雄檢96年度│
│    │佳里分行（帳號：│4號     │年8 月5日 │元開發實業有│偵緝字第1482│
│    │同上）          │（提示人│          │限公司林文通│號（起訴部分│
│    │                │：蕭麗娟│          │於95年6 月13│）          │
│    │                │）      │          │日至合作金庫│南檢96年度│
│    │                │        │          │商業銀行佳里│偵字第8863號│
│    │                │        │          │分行申報    │（併辦部分）│
├──┼────────┼────┼─────┼──────┼──────┤
│ 5. │合作金庫商業銀行│IM729425│28萬9500元│由不知情之信│雄檢96年度│
│    │佳里分行（帳號：│5號     │/95 年8 月│元開發實業有│偵緝字第1482│
│    │同上）          │（提示人│15日      │限公司林文通│號（起訴部分│
│    │                │：蕭麗娟│          │於95年6 月13│）          │
│    │                │）      │          │日至合作金庫│南檢96年度│
│    │                │        │          │商業銀行佳里│偵字第8863號│
│    │                │        │          │分行申報    │（併辦部分）│
├──┼────────┼────┼─────┼──────┼──────┤
│ 6. │合作金庫商業銀行│IM729427│13萬750元/│由丁○○於95│南檢96年度偵│
│    │佳里分行（帳號：│2（提示 │95年8 月10│年6 月16日至│字第8863號（│
│    │同上）          │人：王其│日        │合作金庫商業│併辦部分）  │
│    │                │燦）    │          │銀行佳里分行│            │
│    │                │        │          │申報        │            │
│    │                │        │          │            │            │
├──┼────────┼────┼─────┼──────┼──────┤
│ 7. │合作金庫商業銀行│IM729427│12萬9250元│由丁○○於95│南檢96年度偵│
│    │佳里分行（帳號：│3 （提示│/95 年8 月│年6 月16日至│字第8863號（│
│    │同上）          │人：邱賓│15日      │合作金庫商業│併辦部分）  │
│    │                │坤）    │          │銀行佳里分行│            │
│    │                │        │          │申報        │            │
├──┼────────┼────┼─────┼──────┼──────┤
│ 8. │合作金庫商業銀行│IM729428│23萬7750元│由丁○○於95│南檢96年度偵│
│    │佳里分行（帳號：│3 （提示│/95 年6 月│年6 月16日至│字第8863號（│
│    │同上）          │人：蕭麗│18日      │合作金庫商業│併辦部分）  │
│    │                │娟）    │          │銀行佳里分行│            │
│    │                │        │          │申報        │            │
├──┼────────┼────┼─────┼──────┼──────┤
│ 9. │合作金庫商業銀行│IM729428│23萬350元 │由丁○○於95│南檢96年度偵│
│    │佳里分行（帳號：│4 （提示│/95 年6 月│年6 月16日至│字第8863號（│
│    │同上）          │人：邱家│27 日     │合作金庫商業│併辦部分）  │
│    │                │豪）    │          │銀行佳里分行│            │
│    │                │        │          │申報        │            │
├──┼────────┼────┼─────┼──────┼──────┤
│ 10.│台灣土地銀行中山│BRB10631│18萬7000元│由丁○○於95│中檢96年度偵│
│    │分行（帳號：6341│23號（提│/95 年8 月│年6 月20日至│字第26668號 │
│    │7 ）            │示人：邱│28日      │臺灣土地銀行│（併辦部分）│
│    │                │賓坤）  │          │中山分行申報│            │
│    │                │        │          │            │            │
└──┴────────┴────┴─────┴──────┴──────┘


司法院資訊處製作；財團法人民間司法改革基金會備份。
